臺灣新竹地方法院民事判決　　　　　　　　　　　　 九十二年度重訴字第五六號
　　原　　　告　戊○○
　　訴訟代理人　魏早炳律師
　　複 代 理人　陳恩民律師
　　訴訟代理人　李克欣律師
　　　　　　　　魏翠亭律師
　　被　　　告　丙○○
　　訴訟代理人　乙○○
右當事人間請求拆屋還地等事件，本院於民國九十三年八月二十七日言詞辯論終結，
判決如左：
    主      文
原告之訴及假執行之聲請均駁回。
訴訟費用由原告負擔。
    事實及理由
一按原告於判決確定前，得撤回訴之全部或一部。但被告已為本案之言詞辯論者，應
  得其同意；訴之撤回，應以書狀為之，但於期日，得以言詞向法院或受命法官為之
  ；以書狀撤回者，被告自撤回書狀送達之日起十日內未提出異議者，視為同意撤回
  。此為民事訴訟法第二百六十二條所明定。查原告訴之聲明原為：被告應將坐落新
  竹市○○段第五四一、五五五、五五五之一號三筆土地上面積約二千四百十三平方
  公尺之房屋等地上物拆除，將土地交還與原告。並給付原告新台幣（下同）五十萬
  五千八百零六元及自起訴狀繕本送達被告之翌日起至清償之日止按年息百分之五計
  算之利息，暨自民國九十年十二月二十日起至九十二年十二月八日止，按月賠償原
  告十四萬元。嗣原告於九十三年七月二十七日以書狀向本院撤回上開拆除地上物交
  還土地部分之起訴，而被告於九十三年八月十三日收受上開書狀之日起，十日內未
  提出異議，此有原告民事撤回部分起訴狀及送達證書附卷可稽。依上開說明，自應
  視為被告同意撤回此部分之訴，合先敘明。
二原告起訴主張：被告丙○○前於九十年二月二十六日與原告簽訂租賃契約，向原告
  承租坐落新竹市○○段五四一、五五五、五五五之一地號三筆土地（下稱系爭土地
  ）內面積七百三十坪（折合二千四百十三平方公尺）之土地作為建築房屋基地及停
  車場使用，約定租賃期限自九十年三月一日起至九十三年二月二十八日止，租金每
  月十四萬元，應於每月一日以前繳納清楚，繳納方式開立每月票據一張計一年份，
  被告不得藉任何理由拖延或拒納，逾期視為被告違約，被告如有違背契約規定時，
  原告得隨時解約收回所使用之範圍含建物。次查，被告於訂立租賃契約後，除已依
  約給付九十年三月至八月份之租金外，自九十年九月一日起即拒付租金，迭經催討
  ，均無結果，嗣經原告於九十年十一月十九日以新竹東門郵局第二○九號存證信函
  催告被告於九十年十二月一日以前付清九十年九月至十一月之租金四十二萬元，詎
  被告仍置之不理，原告再於九十年十二月十八日以新竹英明街郵局第一八九七號存
  證信函通知被告終止租賃契約，惟被告仍拒不置理，復經原告於九十一年一月十日
  以新竹英明街郵局第三十四號存證信函催告被告應於文到十日內將其承租使用之土
  地交還原告，卻仍無結果。查被告係於九十年十二月十九日收到原告寄發終止租約
  之存證信函，自同年月二十日起，被告即屬無權占有系爭土地，而無法律上之原因
  享有系爭土地之利益，此外，兩造從未達成原告給付被告一百五十萬元購買系爭土
  地上建築物之和解約定。為此，爰依租賃契約之約定訴請被告給付自九十年九月一
  日起至同年十二月十九日租約終止日止計三月又十九日之租金，並依不當得利之法
  律關係請求被告自九十年十二月二十日起至交還土地之日止，按月賠償原告相當於
  原訂租約每月租金十四萬元之損害等語。並聲明：(一)被告應給付原告五十萬五千八
  百零六元，及自起訴狀繕本送達被告之翌日起至清償日止按年息百分之五計算之利
  息，暨自九十年十二月二十日起至九十二年十二月八日止，按月賠償原告十四萬元
  。(二)願供擔保，請准宣告假執行。
三被告則以：緣於八十二年間，被告向訴外人彭木火（即原告戊○○之父）承租系爭
  土地建築房屋經營餐廳，八十九年間彭木火將上開土地贈與原告，九十年二月二十
  六日，被告與彭木火之租約到期後，原告即與被告簽立為期三年之租約，被告在租
  賃期間內均依約每月按期給付原告租金十四萬元至九十年八月底為止，嗣於同年八
  月七日，被告因重大車禍，受有左脛骨、腓骨開放二型骨折及左側第一蹠骨骨折，
  因此住院接受鋼釘、鋼條固定手術，經三個月後方癒合，被告在此期間內無法經營
  餐廳事業，在未有收入之情況下，因此未能支付九十年九月份租金，未料，原告趁
  被告臥病期間，於九十年九月二十六日，私自請來重機怪手，以混凝土石塊、泥土
  等物，傾倒在被告所開設之餐廳所有出入口，被告、餐廳員工及前來消費顧客均因
  此無法出入，原告此一惡劣行徑，致被告無法繼續經營餐廳，被告為此數度向原告
  反應，均未獲善意回應，被告不得已乃於同年十一月二日寄發存證信函與原告，主
  張同時履行抗辯權，並要求原告立即除去土石障礙物，惟原告仍不理會，至今被告
  仍無法利用上開餐廳繼續營業。原告上開舉動，顯然未盡出租人所負保持租賃物合
  於約定使用收益狀態之義務，被告自得拒絕給付原告租金，又被告不給付租金本有
  法律上之正當原因，則原告以被告有二期以上租金未付，主張終止租約，應無理由
  。另兩造就本件爭議，於九十年十一月間有至新竹市北區區公所調解，兩造並達成
  原告應給付被告一百五十萬元之和解，並約定三日後給付，但原告隔天就反悔等語
  資為抗辯。並聲明：(一)原告之訴駁回。(二)如受不利判決，願供擔保，請准免為假執
  行。
四兩造不爭執之事實：
(一)被告於九十年二月二十六日與原告簽訂租賃契約書，向原告承租坐落新竹市○○段
  五四一、五五五、五五五之一地號等三筆土地內面積七百三十坪（折合二千四百十
  三平方公尺）之土地做為建築房屋基地及停車場使用，約定租賃期限自九十年三月
  一日起至九十三年二月二十八日止，每月租金十四萬元。
(二)被告於系爭土地上分別建築：如圖Ａ所示面積六一一．三六平方公尺之鐵皮屋，如
  附圖Ｂ所示面積三五六．三二平方公尺之花園，如附圖Ｃ所示面積二四０．七二平
  方公尺之道路，如附圖Ｄ、Ｅ所示面積各為四二．四八平方公尺、二九．九三平方
  公尺之水泥平台，如附圖Ｆ、Ｇ所示面積各為七六０．九三平方公尺、一九二．六
  二平方公尺之停車場等地上物，作為經營餐廳之用。
(三)被告依系爭租賃契約給付原告九十年三月起至同年八月止之租金，而自九十年九月
  一日起即未再給付租金予原告。
(四)原告於九十二年四月間收回系爭五五五、五五五之一地號等二筆土地，另系爭第五
  四一地號土地經新竹市政府徵收，於九十二年十二月八日完成登記。
(五)兩造曾於九十年十一月二十九日在新竹市北區調解委員會調解。
五得心證之理由：
  本件之爭點及本院之判斷：
(一)原告是否於九十年九月底在被告所承租經營的餐廳前堆置混凝土石塊、泥土等物？
1.被告所承租經營之餐廳前於九十年九月間遭人堆置混凝土石塊、泥土等物，已分別
  據證人即前受僱於被告在前揭餐廳擔任廚師之甲○○、辛○○及被告經營餐廳時之
  供應商丁○○等人到庭證述實屬（見本院九十二年十月二十二日言詞辯論筆錄），
  並有被告提出照片四幀為證（見被告九十二年五月七日民事答辯狀後附之被證二）
  ，且原告亦不否認：曾見過上開照片所示之場景，當時就是堆置成照片上所示的場
  景，約在九十年九月份時，我有去被告經營的餐廳，有看到這樣的場景等語（見本
  院九十三年八月十三日言詞辯論筆錄）。是以，被告所經營之餐廳確於九十年九月
  間遭人堆置如前揭照片所示之混凝土石塊、泥土等物一節，應可認定。
2.被告所經營之餐廳於九十年九月間遭人堆置如前揭照片所示之混凝土石塊、泥土等
  物，已如前述，被告抗辯上開石塊等物係原告所堆置，雖為原告所否認，惟本院基
  於下列理由認被告前揭抗辯應屬可採，茲分述如下：
(1)目睹證人即前受僱於被告在前揭餐廳擔任廚師之甲○○到庭結稱：「（是何時受僱
  於被告？）從八十六年開始我就受僱於被告在東大路，後來改名為天風餐廳，我擔
  任廚師，一直到九十年九月底才離職，（後來為何離職？）房東的大兒子開著怪手
  去挖路，弄一些障礙物，使停車場沒辦法進入，餐廳就沒辦法營業，（提示九十二
  年五月七日答辯狀所附被證二照片，有無看過照片上的場景？）就是我剛才講的房
  東的大兒子開怪手去挖的，約是九月二十四、五日左右的事，應該是當天下午一點
  多快二點時候來挖的，因為那時是快接近中午休息時間。（你有看到來挖的人？是
  否也認識？）認識，是房東的大兒子。（是否確認是房東的大兒子？）對，（當時
  餐廳的人有無出面阻止？）被告有來阻止，（當時餐廳是否在營業中？）對，（餐
  廳被堵了後，有無繼續經營？）到月底就沒有做了，因為一個客人都沒有，（你有
  親眼看到房東大兒子開怪手？）一開始我聽到聲音，以為他是要開怪手去田裡工作
  ，結果他是在挖，後來老板來制止，一開始挖的時候我有看到，但是二點鐘一到我
  就下班了。（是否挖成照片所示？）對，（照片的現狀是房東大兒子挖的？）我下
  班時要離開時，就開始在挖了，老板就出來制止，等我下午四、五點回來上班就是
  照片的樣子。（為何記得是九月二十四、五日？）因為二十日領錢，是領錢之後的
  事，（如何確認開怪手的是房東的大兒子？）我不認識他，但常常看他開怪手到田
  裡工作。」等語（見本院九十二年十月二十二日言詞辯筆錄）。
(2)目睹證人即前受僱於被告在前揭餐廳擔任廚師之辛○○證述：「（你從何時受僱於
  被告？）九十年四、五月時受僱於被告在新竹市○○路上所開設的天豐海產餐廳，
  我擔任廚師，直到九十年九月二十四日左右沒辦法做才離開。（為何沒辦法做？）
  因為店的路被挖掉，生意沒辦法做，（路是何時被挖的？何人挖的？）被何人挖的
  不知道，但挖的時間是在九十年九月二十、二十一日其中一天。（路被挖成何樣？
  ）把路填起來。（提示九十二年五月七日答辯狀所附被證二照片，有無看過照片上
  的場景？）有看過，那就是我剛才講的，（何人填的你是否認識？）我不認識，我
  有看到來填的人，開著小怪手來，（有無出面制止？）沒有，（路被填之前，餐廳
  有無再經營？）有。路被填了以後，老板沒有生意，我才在二十四日離職。．．．
  ．（你工作期間，老板在發生車禍後到餐廳歇業止，是何人在主持？）老板娘在主
  持，（餐廳何時停止營業？）九月二十四日，（停止營業的方式？）老板說現在路
  被人家弄成這樣，沒有辦法做生意，要大家走路，（除了照片所示之外，有無其他
  地方有遭到施工？）沒有，（在動工時，有無人出面阻止？）我沒有看到餐廳有人
  出面阻止，（你離職後有無再回到現場？）沒有，（為何記得是二十一、二十二日
  ？）因為二十日領錢，是領錢後一、二天，（在二十、一、二日到二十四日之間，
  餐廳有無營業？）有營業但都沒有客人。（如果再看到開怪手的人，你是否還認識
  ？）不曾見過，只是當天曾經見過這個人，．．．」等語（見同上筆錄）。
(3)證人即被告經營餐廳時之供應商丁○○證稱：「我是在做海產批發，被告曾在南寮
  開海產店，我們有生意往來，（是否認識原告？）我們有債權債務關係，曾經去查
  封被告在南寮經營餐廳的建築物。我知道地主有二個兒子，我去現場查封時，地主
  的第二個兒子有出面來問我去那邊幹嘛，我有說明我的來意，後來地主的第二個兒
  子也來找過我，說要拆餐廳的招牌去賣給別人，但我說權利不在我，我只有查封而
  已，（提示九十二年五月七日答辯狀所附被證二照片，有無看過照片上的場景？）
  有，那時九十年九月二十幾日那幾天我曾經送貨去被告經營的餐廳，我每天都會去
  南寮一帶，這樣的場景也維持一段時間，（你如何確認這樣場景是在九十年九月二
  十幾日？）因為我每天都會去南寮，看到以後，我就打電話問被告為何會這樣，他
  告訴我說跟地主有些糾紛，被地主圍起來，（被告經營的餐廳被圍起來後，多久就
  沒有經營？）圍起來的前一、二天我還有送貨到被告餐廳，圍的當天我是沒有送，
  但有送到附近去，之後被告就沒有營業，我就沒有送了，（有無看到挖的情形？）
  挖的時候我沒有看到，我只有看到挖好後，旁邊有一台小怪手，隔一、二天去看就
  沒有看到小怪手，（你看到的場景是否如照片所示的場景，沒有增減？）是的，我
  之後還有持續送貨到那邊。（被告何時告訴你何時不用送貨？）我看到路被圍起來
  ，我就去找被告，被告就說他現在有糾紛，加上他出車禍，他說貨款晚點收，他沒
  辦法繼續做，（何時查封系爭建物？）九十一年過年的事，查封當時我有到現場，
  現場有無變化，我沒有特別注意。但印象中要進停車場的路還是有圍，至於餐廳門
  口的情形我沒有印象。」等語（見同上筆錄）。
(4)查被告所經營之餐廳於九十年九月間遭人堆置如前揭照片所示之混凝土石塊、泥土
  等物，係房東大兒子開著怪手所為，已據目睹證人甲○○證述明確，核與目睹證人
  辛○○及事後見聞該處堆置上開泥塊等物而打電話詢問被告始得悉上情之證人丁○○等人證述之前揭情節大致相符，參以，原告亦不諱言其有一輛四十匹馬力的怪手
  等語（見本院九十二年十二月一日言詞辯筆錄），自堪信被告抗辯：上開混凝土石
  塊、泥土等物係原告所堆置等情，為真正。
(5)雖原告主張：被告之主張非但前後自相矛盾，且與證人辛○○、甲○○、丁○○等
  人所供述亦矛盾不符，況證人辛○○、甲○○與被告前有僱傭關係存在，關係匪淺
  、證人丁○○與被告有生意往來，其等所為證言均互相矛盾，不足輕採。另依被告
  提出之照片顯示現場係被傾倒混凝土石塊等物，既無被挖掘之痕跡，亦未見有怪手
  機械在現場，而法院履勘現場時亦未發現現場道路及餐廳門口有被挖掘過之痕跡存
  在，足見上開證人所謂有看見怪手機械在現場云云，絕非事實。實則本件係因新竹
  市政府於九十年九月間在被告餐廳門口附近之東大路兩側施設排水溝渠，將舊有較
  淺較窄之排水溝拆除後重新建築較寬較深之排水溝渠，至被告所提出照片所顯示之
  水泥塊等物，即係施工之承包廠商於挖掘舊有排水溝時所挖起而暫時放置在現場，
  惟於施工完竣後業已清除完畢如法院履勘現場時狀況。又查，該路段排水溝之施工
  日期僅數天而已，且該路段兩旁尚有多家海鮮餐廳，亦同樣遭受東大路兩側排水溝
  施工之影響，何以其他餐廳並無因此而歇業，唯獨被告所經營之餐廳卻因此停業無
  法經營，顯見其停業係因其個人之因素所致。再者，原告係在設於新竹縣關西鎮之
  行政院農業委員會農業試驗所柑桔工作站擔任技工職務，午休時間係中午十二時至
  下午一時之間，經查原告於被告或證人所指述之九十年九月二十、二十一、二十四
  、二十五、二十六日等日均按時前往上開地點上班，而新竹市至關西鎮來回約需二
  小時之久，原告絕不可能於午休時間從關西趕回新竹開怪手施工後再趕回關西上班
  。以上，均足見被告及其所舉證人之指述絕非事實等語。然查：
原告以證人辛○○、甲○○及丁○○所為之證詞與被告陳述相互矛盾而不可信，並
  以被告與證人間曾有僱傭或生意上往來關係而彈劾證人證述之可信性。惟按被告與
  證人辛○○、甲○○及丁○○於九十年九月間有僱傭或生意上之往來關係一情，固
  為被告所不爭執，惟其等間之上開關係，與證人是否為虛偽陳述並無必然之關聯；
  又證人辛○○、甲○○及丁○○於本院作證時，與被告已無前述關係，並均具結以
  擔保其陳述之真實性，衡情常情，以證人或曾受僱於被告，或曾與被告有生意往來
  等關係觀之，其等實無甘冒刑法偽證罪刑責而虛偽陳述之必要，且本院亦查無上開
  證人有何虛偽陳述之動機。再者，本件事發至上開證人於九十二年十月二十二日到
  本院作證時，已事隔二年餘，能否期待證人就事發經過之枝微末節全盤供述，實有
  疑義，是證人間就其親身體驗所個別證述之基本事實若屬一致且與常情無違，縱令
  細節部分稍有差異，仍不得據此即全盤否定其可信性。從而，原告以證人與被告間
  之關係及其等之證詞與被告陳述相矛盾即認證人所述不可採，尚無足取。
又新竹市○○路○段、四段排水溝改善工程係於九十年七月三日開工，施工期間曾
  於九十年八月七日因管線遷移辦理停工，嗣於九十年十一月二十六日復工，是項工
  程於九十一年二月二日完工，此有新竹市政府九十二年十二月十八日府工土字第○
  九二○一○四五八五號函一紙附卷可稽。準此，該項排水溝工程既於九十年八月七
  日因管線遷移而停工至同年十一月二十五日，而基前所述，上開石塊等物係於九十
  年九月間遭堆置，則原告主張前開障礙物係新竹市政府施工時堆置云云，顯屬存疑
  。且觀之照片所示石塊等物堆置之位置及方式，係分別位於如附圖Ｃ所示道路之臨
  前方東大路口與後方之停車場前，及如附圖Ｂ所示花園前方臨東大路之通道口等位
  置，而其堆置之方式則係將聯絡東大路與停車場之如附圖Ｃ所示之道路前後堵住，
  使該道路完全無法通行車輛，及將如附圖Ｂ所示花園前方臨東大路之通道口堵住，
  使人員出入不便等情，有各該照片可參，衡情，倘系爭道路確有施工單位施工，亦
  必擇對商家最小之侵害，則施工單位於施工時豈有將如附圖所示之道路前往堵住及
  將如附圖Ｂ所示花園通道口堵住之理？參以，證人即在附近經營九龍塘餐廳之庚○○證述：在餐廳右手邊因為水溝一挖無法通行，所以有要求他們提供鐵板供通行，
  包商當時在挖水溝時有堆到路旁，當時我有請包商把挖出來的東西清出一個通道，
  並擺放三角錐警示，還要包商舖設鐵板讓車子可以進出等語（見本院九十三年六月
  二日言詞辯論筆錄），益徵如此將道路完全阻絕之堆置位置及方式顯非施工單位所
  為，是以，原告主張前揭石塊等物係施工單位所為云云，自非可採。
再者，原告提出其所任職新竹縣關西鎮行政院農業委員會農業試驗所柑桔工作站擔
  任技工之九十年七月至九月之簽到（退）簿影本一紙以證明其於被告或證人指述之
  九十年九月二十日、二十一日、二十四日、二十五日及二十六日均按時前往該處上
  班工作，工作站午休時間係中午十二時至下午一時，而新竹市至關西鎮來回需二小
  時之久，原告絕不可能於午休時間從關西趕回新竹開怪手施工後再趕回關西上班工
  作云云。惟查，依原告提出之簽到（退）簿形式上之記載，或能證明原告曾於上開
  日期上午、下午簽到及下午簽退之事實，然並無法由此推論原告簽到或簽退之時間
  為何及原告於當日均係在工作站內而未曾離開之事實，因此，原告既未能進一步舉
  證證明其於上開日期之其他時間均在該工作站內及簽到或簽退之時間，則前揭簽到
  （退）簿影本，尚難作為原告不在場之有利事實認定依據。
末查，原告聲請傳訊證人庚○○即新竹市○○路○段三十六號九龍塘餐廳經營者以
  證明九十年九月間，系爭土地確有因公家單位整修水溝，致水泥塊等工程廢料沿路
  堆置而影響停車場車道出入及原告確無違約堆置廢料致被告無法營業之實等情，經
  證人庚○○於本院訊問時具結證稱：九十年五、六月至九、十月間，新竹市○○路
  ○段到漁港有水溝工程，施作水溝時工程蠻大的，水溝有重新挖起來，我的餐廳有
  停車場，因為水溝一挖無法通行，當時我有請包商把挖出來的東西清出一個通道，
  並擺設三角錐警示，還要包商鋪鐵板讓車子可以進出，水溝工程確實有因雨季而停
  工等語，是依證人所述，系爭土地於九十年間固然有水溝施作之工程，惟尚無從憑
  其證言推論堆置於被告經營餐廳前之石塊等物係原告或施工單位所為。況依證人所
  述，施工單位猶在其出入口清出一個通道及舖設鐵板以供車輛通行，又豈有任意堵
  ，則被告為謀求生計，趨之已猶恐不及，遑論任由承包廠商隨意堆置，凡此均足徵
  系爭石塊等物顯非施工單位所為。
(6)綜上各情，被告抗辯：原告於九十年九月底在被告所承租經營的餐廳前堆置混凝土
  石塊、泥土等物之事實，堪以認定。
(二)兩造於九十年十一月二十九日在新竹市北區區公所調解委員會調解時，是否就本件
  租賃關係之爭執達成和解？
1.兩造及新竹市北區區公所調解委員會調解委員己○○分別到庭陳述，兩造於九十年
十一月二十九日在該調解委員會進行調解之經過如下：
(1)證人即新竹市北區區公所調解委員會委員己○○證稱：「（本件是否你調解的？）
  是我調解的沒錯，（當時是如何擔任本件調解委員？）因為我們有認識當事人，所
  以就指派我去，（當時兩造就何事調解？經過如何？）當時好像是租金問題。一開
  始時原告這邊是說被告沒有給他三個月的租金，被告這邊說是他沒有辦法做生意，
  至於為何不能做生意，我不清楚，被告有說他花了四、五百萬元去蓋這個房子，當
  時我就說可以把它租給隔壁九龍塘，由原告以一百五十萬元買這個鐵皮屋，當時雙
  方有口頭同意以一百五十萬元由原告買下被告這個鐵皮屋，事後，我曾經遇到被告
  一次，被告說為何沒有付一百五十萬元，至於為何沒有付我不清楚，（當時所謂的
  一百五十萬元買下鐵皮屋，後續的租賃契約有無談如何處理？）沒有。當時口頭答
  應一百五十萬元來買這鐵皮屋，但說明天再談。原告講被告沒有付房租，被告講說
  他沒有辦法做生意，我就提議說房子可以租給九龍塘，由原告去收租金，被告說他
  房子花了四、五百萬元，一開始被告說要二百五十萬元讓給原告，原告算一算不答
  應，我就說一百五十萬元還划得來，租給九龍塘二、三年還划得來，原告當時很為
  難，我單獨叫原告到外面去講，我勸他一百五十萬元可以，原告很為難，原告進來
  還是一直不要，我一直勸原告說一百五十萬元可以，到最後原告說好，一百五十萬
  元可以，但明天再說。（明天再說是何意？）可能是要回去問他父親吧，我也不知
  道，（被告在調解當時有提到他不能做生意？）對。（他有無說為何不能做生意？
  ）他好像有說停車場被堵住，原告說那有可能。（當時雙方在調解時有無拿出租賃
  契約？）沒有。（當時被告有說他為何不付租金的理由？）他說他沒辦法做生意。
  原告說被告三個月的租金沒有給他，被告質問原告說他用沙土把停車場的路堵住，
  原告說土地租給他，怎麼可能把路堵住。．．．被告有說他停車場被擋住不能營業
  。．．．寫調解書一定要當場解決，不管開票或給現金，因為當天被告沒有帶契約
  書及房屋的權利證明，原告也沒有帶錢來，當天沒辦法寫，才講隔天來寫。一百五
  十萬元兩人口頭有答應。（兩人為何隔天沒來寫？）我沒有再碰到原告，只踫過被
  告一次。．．．（當時有無說要將鐵皮屋過戶給原告？）我只記得一百五十萬元，
  至於鐵皮屋的事我忘記了，太久了。．．．（當時在討論一百五十萬元及鐵皮屋問
  題時，除此之外有無提到租金或過戶問題如何解決？）當時只知道租金沒付及路被
  堵住，就直接談價錢，細節部分並沒有談到。．．．．因為當天兩造都沒有帶謄本
  權狀及契約等相關證件，無法再調解書內容明確記載如土地地號等，所以無法寫調
  解書。．．．（兩造當時是何時調解？）九十年十一月二十九日。」等語（見本院
  九十三年三月十日言詞辯論筆錄）。
(2)原告陳稱：「我當時有講一百五十萬元可以，但是被告要把鐵皮屋過戶給我，但被
  告不同意將鐵皮屋過戶給我，要我自己去處理，隔天被告也沒來找我，隔了一個星
  期被告來找我問我想怎樣，還用三字經罵我。．．．當時有說一百五十萬元可以，
  但你鐵皮屋要給我，但因為系爭土地是市場預定地，建物不能辦登記，被告才說要
  辦你去辦，要我自己去處理。被告之前去跟隔壁的九龍塘把系爭的鐵皮屋頂給九龍
  塘，九龍塘同意包含所有設備為一百五十萬元，我才會同意在調解當天以一百五十
  萬元的價格來頂下鐵皮屋，後來發現他的設備被廠商及被告的大姐搬走，之後九龍
  塘看到這情形就不再以一百五十萬元來頂這鐵皮屋，我才不同意用一百五十萬元來
  頂讓系爭建物，因為划不來。．．（兩造在調解當時就系爭建物有口頭達成一百五
  十萬元的約定？）有答應沒有錯，但是回來跟家人商討發現划不來，因為隔壁不租
  ，設備也被搬走了。（當時就建物達成一百五十萬元和解，其他的部分如何解決？
  ）我當時有講給被告一百五十萬元，建物過戶給我，其他的就一起解決，因為當時
  被告有提到我去堵他的路，那一百五十萬元就一次解決。但被告隔天並沒有來找我
  。．．．一開始是被告主張我把路堵住，造成他無法營業，他說他要提出證據，我
  說我何必搞這種事，而且地也是市場預定地。另外當天我主要是要跟被告要租金，
  被告沒有營業，我也要把租約終止掉，被告才提我去擋他路的事。」等語（見同上
  筆錄）。
(3)被告供稱：「當時我比較早到調解委員會，我有跟證人講我車禍腳斷掉，證人有問
  我說事情為何會鬧到這樣，我有說地主將我停車場擋住，讓我不能營業。證人有問
  我要多少錢能夠和解，我說房子我花了六、七百萬元，至少要二百五十萬元和解。
  ．．．後來原告一家四口，原告、姐姐、姐夫、原告父親都有到，最開始談時，我
  要求二百五十萬元，原告說只能五十萬元，證人就把我們分開來勸，最後大家口頭
  上同意以一百五十萬元來和解，我當時有問證人說是不是要寫什麼，證人說大家都
  很熟了不用寫，等到明天要我把契約書跟房屋權利證明拿過來，原告隔天要付我錢
  一百五十萬元。．．．當天在談的時候就有說隔天要我把資料備齊，將鐵皮屋過戶
  給原告，我也同意，隔天我打電話給原告，原告說不付了。．．．（兩造在調解當
  時就系爭建物有口頭達成一百五十萬元的約定？）是達成一百五十萬元頂讓。（當
  時就建物達成一百五十萬元和解，其他的部分如何解決？）當時有講原告付我一百
  五十萬元，所有的問題就此打住，隔天我將所有權利證明交給原告。．．．當初一
  開始談時就在講誰對誰錯的問題，因為我主張原告把我路擋住，我沒辦法營業，後
  來沒有再談下去就直接談錢的問題。」等語（見同上筆錄）。
(4)由上開兩造及調解委員己○○所述，兩造當日調解之主要爭點為：一、兩造因系爭
  租賃契約發生爭執；二、被告經營之餐廳及停車場出入口遭人堵住致被告無法營業
  因此受有損害。兩造就上開爭點於調解時各自主張如下：一、原告主張其未堵住被
  告經營餐廳及停車場出入口，要求被告應給付積欠之三個月租金，另因被告沒有營
  業，原告要將系爭租賃契約終止掉等情；二、被告主張其所經營之餐廳及停車場出
  入口因遭原告堵住致其無法營業，因此被告要求原告應賠償其無法營業之損害，並
  拒絕給付租金等語。經調解後，兩造達成如下之結論：一、原告給付被告一百五十
  萬元，被告應將其所出資興建之如附圖Ａ所示建物過戶予原告。二、兩造其餘之問
  題一次解決，就此打住。
2.按稱和解者，謂當事人約定，互相讓步，以終止爭執或防止爭執發生之契約；又和
  解有使當事人所拋棄之權利消滅及使當事人取得和解契約所訂明權利之效力，民法
  第七百三十六條、第七百三十七條定有明文。次按和解契約之成立，民法並未特設
  規定，故為不要式契約及諾成契約，以當事人於締約時有合致之意思表示，為成立
  要件，雖一造表意人於其表示意思時，本無欲受其所表示意思拘束之意，苟非此意
  為他造所明知，其表示之意思究不因之而無效，即於和解之成立及效力不生影響；
  且和解契約合法成立時，兩造當事人即均應受該契約之約束，縱使一造因而受不利
  益之結果，亦不得事後翻異，更就和解前之法律關係再行主張，最高法院著有十九
  年上字第一九六四號判例可資參照。本院基下理由，認兩造於九十年十一月二十九
  日在新竹市北區區公所調解委員會調解時，已就本件租賃關係之爭執及被告餐廳遭
  原告堵住出入口致受損害等事件達成和解，分述如后：
(1)基前所述，兩造當日調解之主要爭點為：一、兩造因系爭租賃契約發生爭執；二、
  被告經營之餐廳及停車場出入口遭人堵住致被告無法營業因此受有損害。兩造就上
  開爭點於調解時各自主張如下：一、原告主張其未堵住被告經營餐廳及停車場出入
  口，要求被告應給付積欠之三個月租金，另因被告沒有營業，原告要將系爭租賃契
  約終止等情；二、被告主張其所經營之餐廳及停車場出入口因遭原告堵住致其無法
  營業，因此被告要求原告應賠償其無法營業之損害，並拒絕給付租金等語。經調解
  後，兩造達成如下之二項結論：一、原告給付被告一百五十萬元，被告應將其所出
  資興建之如附圖Ａ所示建物過戶予原告。二、兩造其餘之問題一起解決，就此打住
  。核兩造之真意應係：兩造因系爭租賃契約所生之爭執及被告經營之餐廳及停車場
  出入口遭原告堵住無法營業因此受有損害等事件，兩造同意由原告給付被告一百五
  十萬元，被告應將其所出資興建之系爭建物過戶予原告後，就兩造其餘之請求即拋
  棄不再互相為請求。此觀之原告陳稱：我當時有講給被告一百五十萬元，建物過戶
  給我，其他的就一起解決，因為當時被告有提到我去堵他的路，那一百五十萬元就
  一次解決等語；被告亦稱：當時有講原告付我一百五十萬元，所有問題就此打住等
  語自明。據此，兩造當日調解既就主要爭點有上開合致之意思表示，揆諸首揭說明
  ，本於和解契約為諾成契約及不要式契約之性質，自應認兩造間和解契約業已成立
  ，兩造均應受該契約之約束。
(2)原告主張兩造並未達成合意，此由證人己○○到庭表示原告說好，一百五十萬元還
  可以，但明天再說等不確定語氣可證，另新竹市北區區公所調解委員會調解事件之
  記載，明白載明：「調解結果：不成立」可證等語。惟查，綜上證人己○○及兩造
  之陳述，兩造當日調解既就主要爭點有上開合致之意思表示，而證人己○○所謂「
  明天再說」當係指因當天兩造因未攜帶租賃契約、土地謄本等相關資料致無法作成
  書面之調解書，故約明兩造於翌日再攜帶相關資料至調解委員會作成書面之調解書
  ，另該調解事件固載調解結果不成立，然此亦係指兩造於當時尚未依鄉鎮市調解條
  例第二十二條之規定作成調解書，非謂兩造未達成上開合致之意思表示，故而，原
  告前揭主張兩造未達成合意云云，洵不足採。
(3)又原告主張兩造達成和解合意係以被告應辦理房屋過戶等程序為雙方和解成立之停
  止條件，惟調解後並未據被告提供房屋過戶等資料以供過戶，是縱認有和解條件，
  亦因停止條件之未成就而自始不成立。另縱認兩造就「系爭地上物之轉讓」達成和
  解，惟就兩造系爭租賃契約之如何解決，並無論及，是兩造和解究有無成立或履行
  ，均不礙原告本件基於租賃契約關係之請求云云。然查：
兩造達成原告給付被告一百五十萬元，被告應將其所出資興建之如附圖Ａ所示建物
  過戶予原告之合意，此項和解內容係屬雙務契約，即原告負有給付被告一百五十萬
  元之義務，被告則負有將系爭建物過戶予原告之義務，是以，倘被告未提供房屋過
  戶資料以供過戶，則原告本於上開和解契約自得請求被告提供過戶之資料，原告逕
  自將被告依雙務契約所應負之前揭義務解釋為停止條件，容有未洽。
次按解釋當事人之契約，應以當事人立約當時之真意為準，而真意為何，又應以過
  去事實及其他一切證據資料為斷定之標準，不能拘泥文字致失真意，最高法院三十
  九年臺上字第一０五三號判例可資參照。本件基前所述，兩造於調解時已達成原告
  給付被告一百五十萬元，被告將系爭作為經營餐廳之建物過戶予原告，兩造其餘之
  請求拋棄等情，而就其餘相關租賃問題之解決，自有探究兩造和解時真意之必要。
  查被告向原告承租坐落系爭五四一、五五五、五五五之一地號等三筆土地係做為建
  築房屋基地及停車場使用，被告並於系爭土地上分別建築：如圖Ａ所示面積六一一
  ．三六平方公尺之鐵皮屋，如附圖Ｂ所示面積三五六．三二平方公尺之花園，如附
  圖Ｃ所示面積二四０．七二平方公尺之道路，如附圖Ｄ、Ｅ所示面積各為四二．四
  八平方公尺、二九．九三平方公尺之水泥平台，如附圖Ｆ、Ｇ所示面積各為七六０
  ．九三平方公尺、一九二．六二平方公尺之停車場等地上物，作為經營餐廳之用，
  業如前述，據此，被告既同意將作為經營餐廳之主要建物過戶予原告，其自無從在
  系爭建物內再行經營餐廳，則原租賃契約所定建築房屋之主要目的顯已不達，被告
  實無繼續租用其餘土地作為停車場使用之理？又原告取得被告所興建之前揭主要建
  物後，亦無從再依原訂租賃契約而繼續向被告收取原定租金之可能，參以，兩造於
  調解時，主要爭點之一即為原告因被告積欠租金及被告未營業而欲終止系爭租賃契
  約等爭執，並原告主張：被告之前去隔壁九龍塘把系爭鐵皮屋頂給九龍塘，九龍塘
  同意包含所有設備為一百五十萬元，我才會同意在調解當天以一百五十萬元的價格
  頂下鐵皮屋，伊當天主要是要跟被告要租金，被告沒有營業，我也要把租約終止掉
  等語，其本意係希望受讓被告餐廳之營業而能另行出租予九龍塘，且兩造除達成前
  揭原告給付一百五十萬元及被告過戶系爭建物予原告等意思表示合致外，原告亦拋
  棄請求被告給付積欠之租金等情，堪認兩造就相關租賃問題解決之真意應為：被告
  於將系爭建物交付予原告之同時，應將其餘之承租土地一併交還原告，原告亦不再
  依原訂租賃契約向被告收取租金之意思。因此，原告主張前揭和解僅就「系爭地上
  物之轉讓」達成和解，惟就兩造系爭租賃契約之如何解決，並無論及，是兩造和解
  究有無成立或履行，均不礙原告本件基於租賃契約關係之請求云云，即屬無據。
(4)綜上，兩造於九十年十一月二十九日在新竹市北區區公所調解委員會調解時，既就
  兩造因系爭租賃契約所生之爭執及被告經營之餐廳及停車場出入口遭原告堵住無法
  營業因此受有損害等事件，達成和解，同意原告給付被告一百五十萬元，被告應將
  其所出資興建之系爭建物過戶予原告後，就兩造其餘之請求即拋棄不再為互相為請
  求，而成立和解契約，且其等真意亦包括有：被告於將系爭建物交付予原告之同時
  ，應將其餘之承租土地一併交還原告，原告亦不再依原訂租賃契約向被告收取租金
  之意思，則原告依前揭和解契約取得得請求被告將系爭建物過戶予原告及將其餘土
  地交還原告之權利，被告則取得請求原告給付一百五十萬元之權利，兩造自均應受
  該契約之約束，縱使原告因而受不利益之結果，亦不得事後翻異，更就和解前之租
  賃法律關係再行主張。
(三)末按民法第四百二十三條規定，出租人應以合於所約定使用、收益之租賃物，交付
  承租人，並應於租賃關係存續中保持其合於約定使用、收益之狀態。此項出租人之
  主要義務，與承租人租金支付之義務，立於對價關係，出租人如不盡此義務，承租
  人得主張同時履行抗辯權，拒絕給付租金（最高法院九十三年度臺上字第七七０號
  裁判可資參照）。經查，兩造間就系爭土地訂有租賃契約已如上述，則原告於租賃
  契約有效期間內就出租物自負有將租賃物保持合於約定使用、收益狀態之義務，惟
  原告卻將混凝土、石塊等障礙物堆置於系爭土地之出入口，顯然違反出租人之上開
  義務，則依上開說明，被告於原告清除上開障礙物前，自得拒絕給付租金。從而，
  縱認兩造未於九十年十一月二十九日達成和解，惟因被告於原告清除上開障礙物前
  ，本得行使同時履行抗辯而拒絕給付租金，故而，原告以被告自九十年九月間起未
  給付租金，分別於九十年十一月十九日以新竹東門郵局第二○九號存證信函催告被
  告於九十年十二月一日以前付清九十年九月至十一月之租金四十二萬元，嗣再於九
  十年十二月十八日以新竹英明街郵局第一八九七號存證信函通知被告終止租賃契約
  之意思表示，均因原告未履行所應負租賃物保持義務，致被告有正當理由得拒絕給
  付租金，是前揭存證信函顯不生合法催告及終止系爭租約之效力，系爭租約難認已
  經原告合法終止。從而，原告主張被告應給付自九十年九月起至同年十二月十九日
  租約終止日止計三月又十九日之租金合計五十萬五千八百零六元之租金，因該期間
  內原告前揭堆置石塊等物之行為，致使被告行使同時履行抗辯而拒絕給付租金為有
  理由，則原告既未能舉證證明該期間內已將前揭石塊等物除去，其請求被告給付上
  開租金，洵屬無據。又原告所為終止租賃契約之意思表示既非合法，則兩造系爭租
  賃契約應仍屬有效，被告占有系爭租賃之土地自非無法律上原因，是原告依不當得
  利之法律關係請求被告給付自九十年十二月二十日起至九十二年十二月八日止按月
  賠償原告十四萬元，亦無理由，應予駁回，併予敘明。
六綜右所陳，兩造於九十年十一月二十九日在新竹市北區區公所調解委員會調解時，
  既就兩造因系爭租賃契約所生之爭執及被告經營之餐廳及停車場出入口遭原告堵住
  無法營業因此受有損害等事件，達成和解，同意原告給付被告一百五十萬元，被告
  應將其所出資興建之系爭建物過戶予原告後，並就兩造其餘之請求即拋棄不再為互
  相為請求，而成立和解契約，兩造自均應受該契約之約束，故而，原告於和解後，
  未基於和解之內容對被告有所請求，而係再本於和解前之原訂租賃契約之法律關係
  訴請被告給付自九十年九月一日起至同年十二月十九日止計三月又十九日合計五十
  萬五千八百零六元之租金，及自起訴狀繕本送達被告之翌日起至清償日止按年息百
  分之五計算之利息，並依不當得利之法律關係請求被告自九十年十二月二十日起至
  九十二年十二月八日止，按月賠償原告相當於原訂租約每月租金十四萬元之損害等
  情，為無理由，應予駁回。
七原告受敗訴判決，其假執行之聲請即失所依據，應併予駁回。
八因本案事證已臻明確，兩造其餘主張陳述及所提之證據，均毋庸再予審酌，附此敘
  明。
九訴訟費用負擔之依據：民事訴訟法第七十八條。
中　　　華　　　民　　　國　 　九十三 　　年　　　九　　　月　　 十 　　日
                              臺灣新竹地方法院民事第一庭
                                  法  官  謝永昌
右為正本係照原本作成。
如對本判決上訴，須於判決送達後廿日內向本院提出上訴狀。
                                  書記官  蕭宛琴
中　　　華　　　民　　　國　 　九十三 　　年　　　九　　　月　　 十 　　日
